【裁判字號】    97,重訴,500
【裁判日期】    980304
【裁判案由】    損害賠償
【裁判全文】
臺灣臺中地方法院民事判決  97年度重訴字第500號
原      告  乙○○
法定代理人  丙○○
            丁○○
訴訟代理人  李添興律師
被      告  甲○○
訴訟代理人  賴淑惠律師
上列當事人間損害賠償事件，本院於民國98年2月9日言詞辯論終
結，判決如下：
    主  文
原告之訴及假執行之聲請均駁回。
訴訟費用新由原告負擔。
    事實及理由
一、原告主張：被告於民國（下同）95年10月22日中午，駕駛車
    牌號碼OK－8317號自用小客車，沿台中縣大甲鎮○○路由南
    往北方向行駛，於同日中午12時50分許，行經經國路與中山
    路交岔路口時，駕駛人應注意車前狀況，隨時採取必要之安
    全措施；而依當時情形，又無不能注意之情事，竟疏於注意
    ，仍貿然前行，適訴外人吳嘉薇騎乘車牌號碼BXO－461號重
    型機車搭載原告，沿經國路由北往南方向行駛至上開交岔路
    口，欲左轉至中山路時，遭被告所駕駛之上開自用小客車撞
    擊，致使原告受有頭部外傷併蛛網膜下腔出血及胸挫傷、瀰
    漫性神經損傷、右眼神經損傷、右股盆骨骨折、右膝蓋軟骨
    破裂、舌裂傷等傷害，並造成創傷性腦傷併雙側肢體偏癱及
    認知功能障礙及張力過強，日常生活無法自理，須由專人照
    顧之重傷害；原告因被告之過失受有傷害，被告應予賠償，
    原告因系爭肇事受有下列損害，被告應賠償：
（一）醫療費用支出：原告受傷後支出醫療費用新台幣（下同）
      13萬3105元。
（二）增加生活負擔：
  １、交通費：原告因傷勢回診復健49日，計支出交通費4900元
      。
  ２、看護費用：原告自95年12月4日起，至96年1月9日，期間
      有僱請看護36日，支出費用6萬8200元，其餘95年10月22
      日至95年12月31日、96年1月1日至12月31日、97年1月1日
      至97年11月11日止，扣除前述請他人看護36日，計715日
      由原告家人看護，此部分費用142萬4304元，合計被告應
      賠償看護費用142萬4304元。
（三）減少勞動能力損失：原告自98年6月畢業後，18歲即可就
      業，依目前最低薪資1萬7280元計算，至60歲止計42年，
      勞動能力減損為870萬9120元，被告應予賠償。
（四）慰撫金：原告因被告過失致終身殘廢身心受有損害，爰請
      求被告賠償慰撫150萬元。
（五）以上合計原告先請求被告給付原告1177萬1492元等語，並
      聲明：被告應給付原告1177萬1429元及自起訴狀繕本送達
      翌日起，至清償日止，按年息百分之五計算之利息。且陳
      明：願供擔保請准宣告假執行。
二、被告則以：本件交通事故，被告並無過失行為，雖被告經檢
    察官提起公訴，惟經刑事法庭第一、二審認被告就系爭肇事
    並無過失行為而判決無罪確定，原告請求被告賠償，於法無
    據。又本件肇事發生於95年10月22日，原告遲至97年11月11
    日，方提起止本件民事訴，已逾二年消滅時效期間，縱原告
    主張被告有過失行為，被告依法亦得拒絕給付等語置辯，並
    聲明：原告之訴及假執行均駁回，如受不利益之判決願供擔
    保請准宣告免為假執行。
三、本件原告主張：被告於95年10月22日中午，駕駛車牌號碼OK
    －8317號自用小客車，沿台中縣大甲鎮○○路由南往北方向
    行駛，於同日中午12時50分許，行經經國路與中山路交岔路
    口時，適訴外人吳嘉薇騎乘車牌號碼BXO－461號重型機車搭
    載原告，沿經國路由北往南方向行駛至上開交岔路口，欲左
    轉至中山路時，遭被告所駕駛之上開自用小客車撞擊，致使
    原告受有頭部外傷併蛛網膜下腔出血及胸挫傷、瀰漫性神經
    損傷、右眼神經損傷、右股盆骨骨折、右膝蓋軟骨破裂、舌
    裂傷等傷害，並造成創傷性腦傷併雙側肢體偏癱及認知功能
    障礙及張力過強，日常生活無法自理，須由專人照顧之重傷
    害等事實，為被告所不爭執，並有原告提出光田醫院95年12
    月5日診斷證明書一份、中山醫學大學附醫院96年1月22 日
    診斷證明書一份、中山醫學大學附醫院96年3月8日診斷證明
    書一份、中山醫學大學附醫院96年4月12日診斷證明書一份
    、醫療費用收據45張、看護收據一份，及被告所提出交通事
    故當事人登記聯單一份，在卷可參，且經本院調閱台灣高等
    法院台中分院97年度上易字第2035號刑事卷宗，查屬相符，
    自堪信為真實。
四、又原告主張系爭肇事係被告過失所致，被告應負損害賠償之
    責任，惟為被告否認，並以前詞置辯，按因故意或過失，不
    法侵害他人之權利者，負損害賠償責任。汽車、機車或其他
    非依軌道行駛之動力車輛，在使用中加損害於他人者，駕駛
    人應賠償因此所生之損害。但於防止損害之發生，已盡相當
    之注意者，不在此限。民法第184條第1項前段、第191條之2
    固定有明文。惟查：
（一）按過失，係指行為人按其情節應注意，並能注意而不注意
      者，或行為人對於構成要件事實，雖預見其能發生而確信
      其不發生者而言，故過失行為之成立，應以行為人對該過
      失行為所生之構成要件結果、因果歷程有客觀預見可能性
      及主觀預見可能性，且行為人基於此預見之可能性，而有
      違反客觀上之注意義務致構成要件事實發生者，始足當之
      。再者，汽車駕駛人對於防止危險發生之相關交通法令之
      規定，業已遵守，並盡相當之注意義務，以防止危險發生
      ，始可信賴他人亦能遵守交通規則並盡同等注意義務，若
      因此而發生交通事故，方得以信賴原則為由免除過失責任
     （最高法院84年度台上字第5360號判例參照）。換言之，
      駕駛人已遵守交通規則，並盡相當注意義務以防止危險發
      生，即有信賴原則之適用，而得免除過失責任。蓋汽車駕
      駛人依規定遵守交通規則行車時，得信賴其他汽車駕駛人
      亦能遵守交通規則，故關於他人違規行為所導致之危險，
      僅就可預見，且有充足時間可採取適當之措施以避免結果
      之發生時，負其責任，對於他人突發不可知之違規行為並
      無防止之義務，合先敘明。
（二）本件肇事路段即台中縣大甲鎮○○路與中山路一段交叉路
      口，為四岔路之十字路口，設有左轉專用保護三時相輪放
      式之行車管制號誌，而其號誌時相之運作情形為：經國路
      南北縱走方向、經國路左轉中山路一段及經國路左轉東西
      八路方向、中山路一段與東西八路東西行進方向依序為綠
      燈，此有台中縣警察局大甲分局依本院刑事庭指示補繪之
      道路交通事故現場圖附註說明在卷，且經本院刑事庭法官
      至肇事現場勘驗屬實（見卷附96年度交易字第856號刑事
      卷第56頁、第83頁至第84頁）。發生車禍之四岔路口既係
      設置左轉專用保護三時相輪放式之行車管制號誌，原告所
      搭乘機車復於違反機車應二段式左轉規定而左轉時，遭被
      告所駕駛之自用小客車於交叉路口範圍內撞擊倒地，則被
      告與證人吳嘉薇其中必定至少有一人未依循號誌指示，貿
      然欲穿越路口前行之情，堪予以認定。雖證人吳嘉薇於警
      詢、偵查及本刑事庭院審理時，均供證其係遵循左轉綠燈
      之號誌，始由台中縣大甲鎮○○路欲左轉中山路一段，而
      遭被告甲○○撞擊等語（見同上刑事案件之警卷第5頁、
      第9頁，偵字卷第31頁，第一審審理卷第65頁反面至第66
      頁），直指本件肇事係被告駕車闖越紅燈行駛所致；然查
      ，本件車禍係證人吳嘉薇所騎乘之車牌號碼BXO－461號重
      型機車，與被告駕駛車牌號碼OK－8317號自用小客車發生
      碰撞，當時證人吳嘉薇機車後面所搭載者正係原告，而原
      告更因此撞擊受有前述重傷害結果，證人吳嘉薇與被告在
      本件交通事故，其利害關係適屬正相對立，證人吳嘉薇為
      迴護自身利益，隱晦自己之過失程度，試圖減輕其肇事責
      任，所為證詞難免有所偏坦，而欲令被告共同承擔車禍責
      任，準此，證人吳嘉薇所為不利被告之證供，已難遽信其
      為真。且證人吳嘉薇於本件行車已可明確認定其有「無照
      駕駛」、「未戴安全帽」及「內側車道設有禁行機車標誌
      或標線者，應依兩段方式進行左轉，不得由內側或其他車
      道左轉」之違失情形，此除據證人吳嘉薇供陳在案外（見
      刑事第一審審理卷第65頁反面至第66頁），並有上述道路
      交通事故調查報告表(二)「駕駛資格情形」、「保護設備」
      欄之記載可憑，原告復因本件車禍受有嚴重傷勢，則證人
      吳嘉薇除在法律責任上具有利害關係外，本身對於原告在
      道義與良心上亦有一定程度之愧疚自責，是不論證人吳嘉
      薇係有意規避承擔較重程度之過失責任，或因心理上之愧
      責，在陳述案發經過而涉及肇事責任時，刻意飾詞而有試
      圖減輕自己責任之自我防衛傾向，均足以令其證詞失真，
      而無從據為對被告有闖紅燈違規情形之不利認定之憑採。
      況且證人吳嘉薇已自陳其並不知道行經該路段欲行左轉時
      ，需為二段式行進，並陳稱其在左轉前有轉頭詢問後座之
      原告可否左轉等語（見刑事卷之偵字卷第31頁，警卷第5
      頁）；倘證人吳嘉薇行進之方向號誌，依其所述顯示為左
      轉綠燈，則其大可依照號誌之指示逕行左轉（因其不知該
      路口需二段式左轉之規定），又何需遲疑先詢問原告釋疑
      後，始定其行止？此亦可見證人吳嘉薇關此部分之證述，
      顯與常情不相吻合，而見其瑕疵，實難予以信實而率行採
      用，認定係被告違規。
（三）另本件證人即目擊現場景況之徐運福於警詢已陳證稱：「
      伊於案發當日係與吳嘉薇、乙○○一起從通霄鎮出發前往
      大甲，伊在經國路肇事路口前停等紅燈欲行左轉中山路一
      段，伊在吳嘉薇之後二十公尺等紅燈，但看到吳嘉薇騎車
      直接左轉，等到伊到路口時，已經看到吳嘉薇與乙○○倒
      在地上等語（見刑事卷之警卷第20頁），核與證人徐運福
      於刑事第一審審理時所證稱「（問: 你當時經過這個交岔
      路口時，有無停等紅燈？）有，我在停等紅燈，我的前面
      有十幾台車，．．．我前面的車子大家都在等紅燈，我當
      時是停在左轉車道，直行車是綠燈，我在等左轉的綠燈，
      我到達交岔路口內的時候，已經發生本件交通事故碰撞，
      我並沒有看到是如何撞的。」、「我有看到機車從慢車道
      出來左轉，我當時是在二個左轉車道的外面車道等待左轉
      綠燈，我有看到被撞的機車，從機車道左轉出來要往中山
      路方向行走，等到我左轉綠燈可以通行時，我到達交岔路
      口就看到機車被撞，騎士倒在地上沒有人理。」（見刑事
      第一審卷第63頁反面）等語，尚相吻合，則依證人徐運福
      所證述其係在證人吳嘉薇之後等紅燈，而當時看到吳嘉薇
      騎車直接左轉往中山路一段，則同向在前之吳嘉薇車輛既
      係先於證人徐運福之車輛到達肇事路口，而在後方到達之
      徐運福尚因當時係直行綠燈，而停等紅燈待左轉綠燈，則
      早先到達交岔路口之吳嘉薇騎乘之機車左轉時，經國路號
      誌應確係直行綠燈無訛，證人徐運福於刑事第一審審理時
      再改稱：吳嘉薇車子從慢車道左轉出來時，號誌已轉換為
      左轉綠燈云云，證人徐運福所證前後所述不一之情況，而
      參酌證人徐運福與原告有鄰居故舊之情誼，亦認識原告，
      案發當時其與原告係同至台中縣大甲鎮欲參與友人喪禮，
      其於案發後考量彼此間之利害關係，以迴護原告充分受償
      之權益，欲使被告負擔過失之責，非無可能，證人徐運福
      於上開刑事第一審審理時所為改稱不利被告之證詞，核與
      事証不相符合，難予採信，自不得憑此為被告行車有闖越
      紅燈之違規情形之論斷。
（四）再者，本件肇事經送由台灣省台中縣車輛行車事故委員會
      鑑定肇事原因之結果，該委員會認為：肇事地段為設有號
      誌管制岔路口，吳嘉薇重機車雖未依二段式左轉，若吳車
      是依左轉綠燈左轉，則甲○○行車方向為紅燈；若莊車行
      向為綠燈，則吳車行向號誌為直行箭頭綠燈或紅燈，因涉
      及號誌問題，本會未便遽予鑑定等語，有該委員會96年9
      月19日中縣鑑字第0965502649號函在卷足憑（見刑事卷之
      偵字卷第26頁）；經本院刑事庭再送台灣省車輛行車事故
      覆議委員會為覆議鑑定之結果，仍認：肇事地為設有左轉
      專用保護時相之行車管制號誌正常運作的交叉路口，兩車
      行向不同，雙方應遵守之號誌時相自不同，依據道路交通
      安全規則第90條，並參照道路交通標誌標線號誌設置規則
      第20 6條之規定，孰方未遵守號誌指示（闖紅燈）行駛，
      應為本案之肇事原因；惟因雙方當事人應訊均稱綠燈進入
      路口，且依現有跡證資料無法研判確認孰方未遵守號誌指
      示（闖紅燈）行駛，致本案因涉及號誌問題，本會未便遽
      予明確覆議等語，亦有該委員會97年4月1日覆議字第
      09762011 44號回函可憑（見刑事第一審卷第39頁）。後
      經本院刑事庭依被告之聲請，再將本件車禍事故送請國立
      交通大學鑑驗肇事之原因，同認：本案屬於左轉機車與對
      向直行小客車發生撞擊肇事案件；肇事地點屬號誌化路口
      ，北往南設有左轉專用保護時相，則雙方於不同號誌指示
      之時相下行駛，各有不相衝突之路權時段。肇事責任宜應
      以路權歸屬為論斷依據。依卷附跡證尚無法判斷肇事時號
      誌情狀，恕本校無法認定肇事原因等語，則有國立交通大
      學97年8月12日交大管運字第0970012354號函附之行車事
      故鑑定意見書存卷可考（見刑事第一審卷第43頁至第44頁
      ）；前揭三鑑定意見既均未具體認定被告行車肇事當時，
      其行向之號誌燈號為何，自俱不得作為認定被告有違反號
      誌指示行進之憑證。
（五）參諸被告自警詢時起，即皆堅稱其係遵循號誌之指示行駛
      ，並無闖紅燈之情事，雖台中縣警察局交通隊所製作之道
      路交通事故初步分析研判表（見刑事卷之核交字卷第4頁
      ），雖亦謂被告「涉嫌闖紅燈」，惟該研判表附註欄已標
      明：「本表係依據各造當事人之主述、現場相關事證之初
      步分析意見，僅提供參考．．．．」等語，且該研判表亦
      未說明被告涉嫌闖紅燈之認定理由或相關依憑佐證資料，
      自不足以援引為對被告不利認定之論據，應附此敘明。
（六）另被告於刑事審理時，自始至終均供稱其當時行車速度約
      為時速50公里，並未逾現場規定限速即時速60公里（見刑
      事卷之警卷第14道路交通事故調查報告表(一)速限欄）。再
      依據上揭道路交通事故現場圖由員警所繪製被告所駕駛自
      用小客車之煞車痕長度左、右各為6.3公尺、6.5公尺，以
      保守平均值煞車痕長度6.4公尺，路面摩擦阻力係數0.75
      估算，該自用小客車在煞車痕起點處之時速約34.9公里〔
      √（254×0.75 ×6.4）＝34.9公里／小時〕，亦可據此
      研判被告於本件行車並未超速。雖前述國立交通大學行車
      事故鑑定意見書內另有記載「惟審視現場照片，小客車上
      游路面有一片新補鋪面，顏色較暗黑，由於摩擦係數較高
      ，留下較明顯之輪胎煞車痕跡。倘警方記載之煞車痕長度
      未含該新補鋪面與小客車後輪間之舊鋪面段，則前述推估
      車速將有嚴重低估，需再加上實際未記錄之該段長度重新
      估算，始得更正確反應小客車煞車前速度」云云；然本件
      依據上開道路交通事故現場圖與現場照片對照觀之，員警
      於現場圖上所繪製之煞車痕終點雖有未描繪延伸至小客車
      之後車輪為止之現象，但依現場圖比例還原計算，並未逾
      2公尺，即便以2公尺計算，則加總被告所駕駛車輛之煞車
      痕長度應為8.4公尺，以此推斷該自用小客車在煞車痕起
      點處之時速則應為40公里〔√（25 4×0.75×8.4）＝40
      公里／小時〕，亦無前述國立交通大學鑑定意見書所稱其
      推估之車速有嚴重低估之情形，且亦未逾越該路段之最高
      速限每小時60公里，是被告所辯其於本件駕車並無超速行
      駛之情形，亦足堪信實。
（七）再按汽車行駛時，駕駛人應注意車前狀況及兩車併行之間
      隔，並隨時採取必要之安全措施，道路交通安全規則第94
      條第3項定有明文，此固屬駕駛動力交通工具者所應共同
      遵循之基本注意義務；惟其前提，亦須限於有注意之可能
      性。倘事出突然，行為人對於車前狀況不可預見，且無充
      足時間可採取適當之措施者，法律自不能強人所難，任意
      課予行為人防範或避免結果發生之義務。經查，本件被告
      係駕駛自用小客車沿台中縣大甲鎮○○路由南往北欲穿越
      中山路一段行駛，業如前述，而經國路與中山路一段之交
      叉路口呈左彎狀，且經國路之中央分隔島上栽植有灌木叢
      ，此灌木叢於事發當時之高度適與設置於分隔島路口盡頭
      之交通號誌控制箱等高，則有上開現場照片可資佐證（見
      刑事卷之警卷第21頁），並經本院刑事庭法官至肇事現場
      勘驗明確，而拍攝有道路狀況之照片附卷足稽（見刑事第
      一審卷第86頁至第92頁），被告駕車在進入案發地點之交
      叉路口範圍前，因該等道路略為彎曲之狀況與灌木叢之阻
      隔，其所能注意之「車前狀況」，視野應極其有限，視距
      應遠比在一般直線路段，且無分隔障礙物情形下之距離為
      低，則被告能否於足以採取適當之防免措施之充足距離外
      ，即明晰注意到有違反機車不得逕行左轉規定之證人吳嘉
      薇所騎乘機車，貿然自中央分隔島缺口冒出，欲行左轉穿
      越經國路行駛，衡之已非全然無疑。且本件肇事現場為有
      管制燈號之四岔路口，被告駕駛自用小客車行駛於規定車
      道，並無闖紅燈、超速或其他違規實據，俱見前述，本得
      信賴其他用路人亦會遵守交通規則。而證人吳嘉薇違反機
      車應二段式左轉之規定，騎乘機車從被告行駛之車道左側
      駛來，被告係一般通常之人，值此之際，依其注意及反應
      能力，能否事先預見且及時應變，亦洵有疑問。本件被告
      駕車依規定行駛於道路，既查無證據足認有何違規或疏於
      注意情事，即於肇事時並無所謂未盡注意義務，明可採取
      避讓措施卻因疏失不為，致無法防止危險發生之情形，其
      已盡合理注意義務注意車前狀況，揆諸前揭說明，自可主
      張信賴原則之適用，即難認其就本件交通事故有何過失可
      言。
（八）基上，本件被告就系爭之事既無原告主張之違規情事，復
      無其他證據足認被告有過失行為存在，自難遽加被告過失
      責任，是原告主張被告應對原告所受之損害負賠償責任，
      實無理由。
五、綜上所述，本件被告就系爭肇事之發生，既無過失，被告對
    原告所受之損害，即無過失侵權行為存在，則原告就其因系
    爭肇事所生之損害，對被告即無損害賠償請求權存在，從而
    ，原告基於侵權行為損害賠償請求權之法律關係，訴請被告
    應給付原告1177萬1429元及自起訴狀繕本送達翌日起，至清
    償日止，按年息百分之五計算之利息，則無理由，應予駁回
    。又原告之訴既經駁回，其假執行之聲請亦失所附麗，應併
    予駁回。
六、本件事實已臻明確，兩造其餘攻擊、防禦方法及主張，經審
    酌後，核無結論無涉，爰不一一贅述，併此敘明。
七、訴訟費用負擔之依據：民事訴訟法第78條。
中    華    民    國    98    年    3     月    4     日
                  民事第四庭    法  官  王金洲
正本係照原本作成。
如對本判決上訴，須於判決送達後20日內向本院提出上訴狀。
中    華    民    國    98    年    3     月    4     日
                                書記官  魏愛玲


司法院資訊處製作；財團法人民間司法改革基金會備份。
